【裁判字號】    95,訴,508
【裁判日期】    950817
【裁判案由】    營業稅
【裁判全文】
高雄高等行政法院判決
                                     95年度訴字第00508號
                              .
原      告  源進木業有限公司
代  表  人  甲○○董事長
被      告  財政部高雄市國稅局
代  表  人  邱政茂局長
訴訟代理人  乙○○
            丙○○
            丁○○
上列當事人間因營業稅事件，原告不服財政部中華民國95年4月
17日台財訴字第09500047360號訴願決定，提起行政訴訟。本院
判決如下：
    主  文
原告之訴駁回。
訴訟費用由原告負擔。
    事  實
甲、事實概要：
    緣原告於民國（下同）93年12月29日向高雄市政府申請公司
    解散登記，經高雄市政府93年12月30日高市府建二公字第09
    301100620號函核准。原告乃進行清算程序，並於94年7月1
    日向台灣高雄地方法院聲報清算完結，經該院94年7月19日
    雄院貴民愛94司148字第32239號函准予備查在案。嗣原告於
    94年9月27日以其已依法清算完結，法人人格已消滅為由，
    向被告所屬三民稽徵所請求註銷未獲分配之欠稅，經被告所
    屬三民稽徵所以94年12月20日財高國稅三服字第0940033654
    號函否准其申請；原告不服，提起訴願，經遭決定駁回；遂
    提起本件行政訴訟。
乙、兩造聲明：
一、原告經合法通知未於言詞辯論期日到場，依其書狀所載聲明
    求為判決：
  (一)訴願決定及原處分均撤銷。
  (二)被告應依原告之申請作成註銷欠稅之行政處分。
  (三)訴訟費用由被告負擔。
二、被告聲明求為判決：
  (一)原告之訴駁回。
  (二)訴訟費用由原告負擔。
丙、兩造主張之理由：
一、原告經合法通知未於言詞辯論期日到場，依其書狀所載意旨
    略謂：
  (一)公司依法清算完結後，法人人格已消滅，其未獲分配之欠稅
    得予註銷，財政部79年10月27日台財稅第000000000號、80
    年2月21日台財稅第801241743號函釋有案，本件原告經依法
    辦理清算完結，聲請破產亦經臺灣高雄地方法院駁回在案，
    依前揭財政部函釋意旨，原告未獲分配之欠稅依法應得予以
    註銷，被告否准原告之申請，實屬違法。
  (二)查一般公司之清算，公司法第79條至第97條規定甚為明確，
    而股份有限公司清算及特別清算，公司法第322條至第356條
    亦有明文，公司清算應如何進行，清算人之責任職務如何，
    公司法規定甚明，而對於清算事務之審理則明文授權法院主
    管，清算既有公司法之規定可資遵循，故清算是否合法，法
    院始有權限加以論斷，是公司如經法院依法核准清算完結備
    查，除有不合法之情事，經原法院或上級法院依法撤銷外，
    已核准之清算完結備查應有其合法性，任何人或任何機關均
    無權否定其效力。本件被告並非公司法授權之主管機關，其
    對於原告清算之事務，依法應無審究合法或是非法之權限，
    更不得越權推翻台灣高雄地方法院核准清算完結之合法性。
  (三)公司經依法清算終結報請法院准予備查後，如認其清算程序
    於法不合，應由稽徵機關洽請法院依非訟事件法第23條第1
    項規定聲請法院撤銷原裁定，令其重為清算，在重為清算完
    結前，其法人人格始未消滅。如未依前開說明洽請法院撤銷
    其清算完結准予備查之裁定，其清算程序既已終結，不能再
    對法人人格已告消滅之公司補徵稅款及罰鍰，財政部67年1
    月25日台財稅第30525號函釋有案。本件原告既經台灣高雄
    地方法院94年7月19日雄院貴民愛94司148字第32239號函准
    予清算完結核備在案，則法人人格已消滅，被告既不依法洽
    請法院撤銷本件清算完結准予備查，自不得任意指摘清算不
    合法，擅加課徵原告之稅捐，原告請求依法註銷欠稅，於法
    並無不合。
二、被告答辯意旨略以：
  (一)按「××企業有限公司如經依法清算完結後，經向法院聲報
    並辦理清算終結登記，法人人格已消滅，其未獲分配之欠稅
    得予註銷；．．．」「本部79年10月27日台財稅第79032138
    3號函釋示，．．．。該函所指××企業有限公司，依台北
    市國稅局函報，於解散清算時，其清算人已依公司法第89條
    規定聲請宣告破產，經法院調查認定該公司已無財產，破產
    財團不能構成，無從依破產程序清理其債務，而駁回其宣告
    破產之聲請，清算人踐行法定清算程序後，業經依法清算完
    結，並向法院辦理終結之登記，本部乃據以核釋其未獲分配
    之欠稅得予註銷。並非指營利事業資產不足清償債務者，可
    逕向法院聲報清算完結及為清算終結登記，而免依破產程序
    辦理。」分別為財政部79年10月27日台財稅第000000000號
    函及80年2月21日台財稅第801241743號函所釋。
  (二)本件原告稱財政部79年10月27日台財稅第000000000號函及
    80年2月21日台財稅第801241743號函釋，以向法院聲報清算
    完結並經法院准予備查為法人人格消滅之原因，故原告於94
    年7月19日經台灣高雄地方法院函准清算完結備查，法人人
    格即已消滅乙節。查財政部為免79年10月27日台財稅第7903
    21383號函釋被誤解，特於80年2月21日台財稅第801241743
    號函釋補充說明，79年10月27日台財稅第000000000號函係
    針對公司解散清算，其財產不足清償債務，經依法聲請宣告
    破產，法院以該公司已無財產，認無宣告破產之理由而裁定
    駁回，清算人並已踐行法定清算程序之案件所為之解釋。而
    原告94年聲請宣告破產事件，經臺灣高雄地方法院94年度破
    字第11號民事裁定，以債權人僅為被告一人，且債權明確並
    無爭議，況從破產人之財產目錄觀之，均係屬於隨時可處分
    而清償予債權人之情況，認無宣告破產之理由而裁定駁回，
    實與首揭函釋公司解散清算已無財產之情形不同。
  (三)次按「查公司於清算完結，將表冊提請股東會承認後，依公
    司法第93條第1項、第331條第4項之規定，尚須向法院聲報
    備查，惟向法院聲報，僅為備案之性質，法院所為准予備案
    之處分，並無實質上之確定力，是否發生清算完結之效果，
    應視是否完成『合法清算』而定，若尚未完成合法清算，縱
    經法院為准予清算完結之備查，仍不生清算完結之效果。」
    「法人人格之消滅，依民法、公司法等有關規定，均以完成
    合法清算為前提，如尚未完成合法清算，縱經法院為准予清
    算完結之備查，仍不生清算完結之效果，法人人格即仍未消
    滅。」分別為司法院秘書長84年3月22日秘台廳民三字第046
    86號及84年6月22日秘台廳民三字第10876號函所示。
  (四)原告訴稱法人之清算，屬於法院監督。清算事務之進行或清
    算效力之合法性與否均由法院認定，稅捐機關僅係債權人而
    非監督機關，對清算之合法與否實無准駁之權乙節。惟揆諸
    前揭釋示及財政部68年7月31日台財稅第35267號函釋內容並
    參照最高法院67年度台抗字第416號裁定意旨，原告清算完
    結之陳報，依法僅生形式上准予收悉備查之效力，是否確已
    清算完結而生法人人格消滅之法律效果，仍應由行政機關本
    於實質審查而為認定，是原告主張顯有誤解。又原告主張財
    政部67年1月25日台財稅第30525號解釋令，自86年4月不再
    援引適用。
  (五)原告經主管機關（高雄市政府）核准解散登記後，雖已如期
    辦理清、決算申報，惟查原告89年度營利事業所得稅結算申
    報書資產負債表，帳上存貨尚餘新台幣（下同）1,180,452
    元，於90年至93年度間亦未辦理營利事業所得稅結算申報，
    然於94年度申報清決算時，帳載存貨僅餘118,045元。被告
    所屬三民稽徵所分別於94年10月28日以財高國稅三營所字第
    0940028828號及94年11月11日以財高國稅三營所字第094003
    0631號函，請原告之清算人甲○○前來針對存貨部分之差異
    說明並提供相關資料備查，惟甲○○均未依規定時間提供相
    關帳證以供查核，故尚難認定已完成合法清算。
  (六)綜上所述，本件原告縱已向法院聲報清算完結，並經法院准
    予備查，參據首揭規定及函釋意旨，仍難謂已生清算完結之
    效果，其公司法人人格仍視為存續，從而被告所屬三民稽徵
    所否准註銷原告之欠稅，洵無不合。
    理  由
壹、程序部分：
一、原告經合法通知未於言詞辯論期日到場，核無行政訴訟法第
    218條準用民事訴訟法第386條各款所定情形之一，爰准依被
    告之聲請由其一造辯論而為判決。
二、人民因中央或地方機關對其依法申請之案件，予以駁回，認
    為其權利或法律上利益受違法損害者，經依訴願程序後，得
    向高等行政法院提起請求該機關應為行政處分或應為特定內
    容之行政處分之訴訟，行政訴訟法第5條第2項定有明文。本
    件原告以其已依法辦理清算完結，並經台灣高雄地方法院94
    年7月19日雄院貴民愛94司148字第32239號函准予清算完結
    備查在案，法人人格已消滅為由，向岡山稽徵所申請註銷未
    獲分配之欠稅，經岡山稽徵所否准其申請等而提起本訴，聲
    明請求判決(一)訴願決定及原處分均撤銷。(二)原告之欠稅予註
    銷。揆其聲明意旨，應係請求被告應依原告之申請作成註銷
    欠稅之行政處分之意，核屬依行政訴訟法第5條第2項規定所
    提起之課予義務訴訟，合先敘明。
貳、實體部分：
一、按「法人、合夥或非法人團體解散清算時，清算人於分配賸
    餘財產前，應依法按稅捐受清償之順序，繳清稅捐。」及「
    營利事業遇有解散、廢止、合併或轉讓情事時，應於截至解
    散、廢止、合併或轉讓之日止，辦理當期決算，於45日內，
    依規定格式，向該管稽徵機關申報其營利事業所得額及應納
    稅額，並於提出申報前自行繳納之。」稅捐稽徵法第13條第
    1項及所得稅法第75條第1項分別定有明文。次按「解散之公
    司除因合併、分割或破產而解散者外，應行清算。」「解散
    之公司，於清算範圍內，視為尚未解散。」「清算人之職務
    如左：一、了結現務。二、收取債權，清償債務。三、分派
    盈餘或虧損。四、分派賸餘財產。」「簿冊經股東會承認後
    ，視為公司已解除清算人之責任。但清算人有不法行為者，
    不在此限。」及「第83條至86條、第87條第3項、第4項、第
    89條及第90條之規定，於股份有限公司之清算準用之。」公
    司法第24條、第25條、第84條第1項、第331條第3項及第334
    條亦有明文。復按「前款呆帳損失，其屬債務人倒閉、逃避
    ，無從行使催收者，除取具郵政事業無法送達之存證函外，
    並應書有該營利事業倒閉或他遷不明前之確實營業地址；．
    ．．其屬逾期2年，經債權人催收，未能收取本金或利息者
    ，應取具郵政事業已送達之存證函或向法院訴追之催收證明
    。」為營利事業所得稅查核準則第94條第1項第6款所規定。
    又「關於清算之公司何時始生清算完結效果等疑義乙案．．
    ．二、查公司於清算完結，將表冊提請股東會承認後，依公
    司法第93條第1項、第331條第4項之規定，尚須向法院聲報
    備查，惟向法院聲報，僅為備案之性質，法院所為准予備案
    之處分，並無實質上之確定力，是否發生清算完結之效果，
    應視是否完成『合法清算』而定，若尚未完成合法清算，縱
    經法院為准予清算完結之備查，仍不生清算完結之效果。三
    、按法人至清算終結止，在清算之必要範圍內視為存續，民
    法第40條第2項定有明文，公司亦為法人組織，其人格之存
    續，自應於合法清算終結時始行消滅。」及「關於清算之公
    司何時始生清算完結法人人格消滅之效果等疑義．．．二、
    民法、非訟事件法及公司法雖分別設有關於法人或公司解散
    、清算之規定，惟公司亦為法人之一種，．．．又法人人格
    之消滅，依民法、公司法等有關規定，均以完成合法清算為
    前提，如尚未完成合法清算，縱經法院為准予清算完結之備
    查，仍不生清算完結之效果，法人人格即仍未消滅。」司法
    院秘書長84年3月22日（84）秘臺廳民三字第04686號及84年
    6月22日（84）秘臺廳民三字第10876號函釋有案。
二、原告於93年12月29日向高雄市政府申請公司解散登記，經高
    雄市政府93年12月30日高市府建二公字第09301100620號函
    核准後，進行清算程序，並於94年7月1日向台灣高雄地方法
    院聲報清算完結，經該院94年7月19日雄院貴民愛94司148字
    第32239號函准予備查在案。嗣原告於94年9月27日以其已依
    法清算完結，法人人格已消滅為由，向被告所屬三民稽徵所
    請求註銷未獲分配之欠稅，經被告所屬三民稽徵所以94年12
    月20日財高國稅三服字第0940033654號函否准其申請等情，
    有高雄市政府93年12月30日高市府建二公字第09301100620
    號函、原告94年9月27日申請書、臺灣高雄地方法院民事庭
    94年7月19日雄院貴民愛94司148字第32239號函、原告欠稅
    總歸戶查詢情形表、原告89年度營利事業所得稅申報資料、
    清算申報書第57470號函、三民稽徵所94年12月20日財高國
    稅三服字第0940033654號函等附於原處分卷可稽，洵堪信實
    。本件兩造所爭執者厥為：原告向高雄市政府申請公司解散
    後辦理清算，同時向台灣高雄地方法院聲報清算人，並於清
    算完結後，向該院申報清算完結，且經該院准予備查，則原
    告之清算完結是否已完成，其法人人格是否已消滅，其向三
    民稽徵所申請註銷未獲分配之欠稅，是否應予准許等項。
三、經查：
  (一)原告於93年12月29日向高雄市政府申請公司解散登記，經高
    雄市政府93年12月30日高市府建二公字第09301100620號函
    核准後，進行清算程序，並於清算完結後，向台灣高雄地方
    法院聲報清算完結，經該院以94年7月19日雄院貴民愛94司
    148字第32239號函准予備查在案等情，固有前揭高雄市政府
    及台灣高雄地方法院函附於原處分卷可稽，且為兩造所不爭
    ，堪可認定。
  (二)惟按「公司於清算完結將表冊提請股東會承認後，依公司法
    第93條第1項、第331條第4項規定，尚須向法院聲報備查，
    惟向法院聲報，僅為備案性質，是否發生清算完結之效果，
    應視是否完成合法清算而定，若尚未完成合法清算，縱經法
    院為准予清算完結之備查，仍不生清算完結之效果。」最高
    行政法院89年度判字第3354號著有判決可資參照。本件原告
    聲請清算完結備查前，其89年度營利事業所得稅結算申報，
    資產負債表列帳存貨尚餘1,180,452元（製成品101元，原料
    1,180,351元），有前揭資產負債表附於原處分卷可稽（詳
    原處分卷P1-23～25），嗣原告90年度至93年度並未辦理營
    利事業所得稅結算申報，然於94年度申報清決算時，帳載存
    貨僅餘118,045元（詳原處分卷P1-28）。被告所屬三民稽徵
    所乃分別以94年10月28日財高國稅三營所字第0940028828號
    、94年11月11日財高國稅三營所字第0940030631號函請原告
    之清算人甲○○提出說明，並提示相關資料供核備查，惟原
    告之清算人迄未提供任何帳冊憑證以供被告查核，是原告既
    無法提示發票等帳證資料以供憑核，則上開存貨嗣後是否出
    售、何時出售、出售對象為何等，均無法得知，是清算人職
    務自屬尚未了結，原告之清算即屬未真正完結。
  (三)第按「××企業有限公司如經依法清算完結後，經向法院聲
    報並辦理清算終結登記（現行法並無辦理清算終結登記），
    法人人格已消滅，其未獲分配之欠稅得予註銷。」固為財政
    部79年10月27日台財稅字第000000000號函釋有案。惟該函
    釋意旨係指公司於解散清算時，其清算人已依公司法第89條
    規定聲請宣告破產，經法院調查認定該公司已無財產，破產
    財團不能構成，無從依破產程序清理其債務，而駁回其宣告
    破產之聲請，清算人踐行法定清算程序後，業經依法清算完
    結，並向法院辦理終結之登記，乃得就未獲分配之欠稅得予
    註銷。並非指營利事業資產不足清償債務者，可逕向法院聲
    報清算完結及為清算終結登記，而免依破產程序辦理，業據
    財政部於80年2月21日以台財稅字第801241743號函補充說明
    在案。本件原告既未真正清算完結，已如前述，與上開函釋
    意旨內容並不相同，則被告否准其註銷欠稅之申請，洵無不
    合。至原告另主張依財政部67年1月25日台財稅第30525號函
    釋：「公司辦理解散清算時，對於明知應行繳納之稅款。如
    未依法通知稽徵機關參與債權分配，其清算程序於法不合，
    可由稽徵機關洽請法院依非訟事件法第23條第1項規定，撤
    銷對該公司清算完結准予備查之裁定，令其重為清算。在重
    行清算完結前，其法人人格既未消滅，自可對其違法漏稅案
    件，移送法院對該公司裁定處罰。公司經辦理清算完結，並
    聲報法院准予備查後，始發現有違法漏稅情事，如未依前項
    說明洽請法院撤銷其清算完結准予備查之裁定，其清算程序
    既已終結，不能再對法人人格已告消滅之公司補徵稅款及處
    罰。」意旨，其既經台灣高雄地方法院准予清算完結備查，
    法人人格業已消滅，被告不得再對之補稅裁罰云云；惟查，
    上開財政部67年1月25日台財稅第30525號函釋，業經該部於
    84年7月12日以台財稅字第841634470號函予以刪除，不再適
    用，是原告此之主張，並不可採。
四、綜上所述，原告實際尚未完成合法清算，自不生清算完結之
    效果，業如前述，則原告以其已依法辦理清算完結，台灣高
    雄地方法院准予清算完結備查，法人人格已消滅為由，向被
    告申請註銷未獲分配之欠稅1,006,328元，被告予以否准，
    並無不合；訴願決定予以維持，亦無違誤；原告起訴意旨求
    為均予撤銷，並請求被告應依原告之申請作成註銷欠稅之行
    政處分，為無理由，應予駁回。又本件事證已臻明確，兩造
    其餘攻擊防禦方法，核與判決之結果不生影響，爰無逐一論
    述之必要，併此敘明。
五、據上論結，本件原告之訴為無理由，爰依行政訴訟法第200
    條第2款、第98條第3項前段、第218條，民事訴訟法第385條
    第1項前段，判決如主文。
中    華    民    國    95    年     8    月   17     日
                  第二庭審判長法  官  江幸垠
                              法  官  簡慧娟
                              法  官  戴見草
以上正本係照原本作成。
如不服本判決，應於判決送達後20日內向本院提出上訴書狀，其
未表明上訴理由者，應於提起上訴後20日內向本院提出上訴理由
書（須按對造人數附繕本）；如於本判決宣示或公告後送達前提
起上訴者，應於判決送達後20日內補提上訴理由書（須附繕本）
。未表明上訴理由者，逕以裁定駁回。
提起上訴應預繳送達用雙掛號郵票7份（每份34元）。
中    華    民    國    95    年     8    月   17     日
                              書記官  蔡玫芳


司法院資訊處製作；財團法人民間司法改革基金會備份。
